臺灣高等法院臺中分院民事判決
110年度上字第86號
上  訴  人  洪譽甄  

訴訟代理人  李宏文律師
被  上訴人  陳世偉  
            張耀冉  
共      同
訴訟代理人  蔡得謙律師
            蔡奕平律師
上列當事人間請求損害賠償事件，上訴人對於民國109年12月16
日臺灣南投地方法院109年度重訴字第34號第一審判決提起上訴
，本院於110年7月21日言詞辯論終結，判決如下：
    主  文
原判決關於駁回上訴人下開第二項之訴及該部分假執行之聲請，
暨訴訟費用（確定部分除外）之裁判均廢棄。
被上訴人甲○○應給付上訴人新臺幣30萬元，及自民國109年3月4
日起至清償日止，按年息5％計算之利息。
其餘上訴駁回。
第一（除確定部分外）、二審訴訟費用，由被上訴人甲○○負擔15
％，餘由上訴人負擔。
    事實及理由
一、上訴人主張：伊與被上訴人乙○○原係夫妻（民國84年1月5日
    結婚，已於106年8月2日離婚），乙○○於婚姻關係存續期間
    ，在大陸地區認識被上訴人甲○○，甲○○明知乙○○為有配偶之
    人，2人竟於105年11月24日至106年3月25日間（即其2人之
    女陳OO出生日106年9月21日回溯第181日至第302日）之某日
    ，發生性行為，甲○○因而受胎於106年9月21日產下陳OO，並
    持續同居至伊與乙○○於106年8月2日離婚為止，侵害伊之配
    偶權。嗣伊於108年11月28日在FB上看見乙○○為陳OO慶生所
    拍攝之全家福照片，始知悉上情。被上訴人故意以背於善良
    風俗之方法，破壞上訴人婚姻生活之圓滿安全及幸福，侵害
    上訴人基於配偶關係所生之身分法益情節重大，為此依民法
    第184條第1項、第195條第1項前段、第3項規定，請求乙○○
    、甲○○各賠償慰撫金新臺幣（下同）250萬元。
二、被上訴人抗辯：被上訴人承認有發生性行為進而產女之事實
    ，但依上訴人與乙○○前案離婚訴訟之判決內容，可知上訴人
    早已知悉乙○○在大陸地區與其他女子交往同居，且上訴人與
    乙○○已於106年8月2日離婚，上訴人遲至109年2月20日始提
    起本件訴訟，其請求權已罹於2年時效而消滅。又上訴人與
    乙○○和解離婚時，和解筆錄第三點記載「兩造其餘財產，各
    歸個人所有，並同意不會就婚姻關係期間如有之任何請求權
    ，包括但不限於其他債權，如不當得利請求權、損害賠償請
    求權、扶養費用請求權、代墊款等，及物權請求權，對他方
    有所主張或請求，且互不再請求剩餘財產差額分配」，是上
    訴人自不得再請求損害賠償。縱認上訴人得為請求，上訴人
    請求之金額亦屬過高，且上訴人就其所受損害亦與有過失。
三、原審為上訴人全部敗訴之判決，上訴人提起一部上訴。並上
    訴聲明：㈠原判決關於駁回上訴人後開第二項之訴部分廢棄
    。㈡乙○○、甲○○應各給付上訴人100萬元，及均自起訴狀繕本
    送達翌日起至清償日止，按年息5％計算之利息。被上訴人則
    答辯聲明：上訴駁回（原審判決上訴人敗訴而未據上訴人聲
    明不服部分，業已確定，非本院審理範圍，下不贅述）。
四、得心證之理由
（一）上訴人對乙○○請求損害賠償之權利，已因和解而消滅：
　 1、按和解有使當事人所拋棄之權利消滅及使當事人取得和解
      契約所訂明權利之效力，民法第737條定有明文。經查，
      乙○○前對上訴人提起離婚訴訟，經臺灣南投地方法院（下
      稱南投地院）103年度婚字第61號判決准予離婚，上訴人
      不服，提起上訴，經本院以105年度家上字第109號受理。
      嗣雙方於106年8月2日和解離婚，和解筆錄第三點記載「
      兩造其餘財產，各歸個人所有，並同意不會就婚姻關係期
      間如有之任何請求權，包括但不限於其他債權，如不當得
      利請求權、損害賠償請求權、扶養費用請求權、代墊款等
      ，及物權請求權，對他方有所主張或請求，且互不再請求
      剩餘財產差額分配」等情，有上開和解筆錄可稽（原審卷
      129、130頁），並經本院調取前揭卷宗核閱屬實。上訴人
      既於106年8月2日和解離婚時，就其對乙○○於婚姻關係存
      續期間所生之任何請求權，包括損害賠償請求權，同意不
      再有所主張或請求，應認上訴人對於婚姻關係存續期間所
      得對乙○○請求損害賠償之權利，已因和解而消滅，則其事
      後再以乙○○於婚姻關係存續期間與甲○○通姦及同居為由，
      請求乙○○給付慰撫金100萬元，即屬無據，不應准許。
　 2、上訴人雖主張上開和解內容僅限於財產上之請求，不包括
      非財產上之請求云云。惟上開和解筆錄已明確記載：兩造
      同意不會就婚姻關係期間如有之任何請求權，包括損害賠
      償請求權，對他方有所主張或請求，可見上訴人所拋棄者
      ，乃其對乙○○於婚姻關係存續期間所生之一切請求權利，
      包含財產上及非財產上之請求，而非僅限於財產上之請求
      ，上訴人此部分主張，與和解筆錄之記載不符，要非可採
      。
（二）甲○○與乙○○相姦，侵害上訴人基於配偶之身分法益且情節
      重大，上訴人得請求非財產上之損害賠償：　
　 1、按因故意或過失，不法侵害他人之權利者，負損害賠償責
      任。故意以背於善良風俗之方法，加損害於他人者，應負
      損害賠償責任；數人共同不法侵害他人之權利者，連帶負
      損害賠償責任；不法侵害他人基於父、母、子、女或配偶
      關係之身分法益而情節重大者，被害人雖非財產上之損害
      ，亦得請求賠償相當之金額，民法第184條第1項前段、後
      段、第185條第1項、第195條第3項分別定有明文。又婚姻
      係以夫妻之共同生活為其目的，配偶應互相協力保持其共
      同生活之圓滿安全及幸福，而夫妻互守誠實，係為確保其
      共同生活之圓滿安全及幸福之必要條件，故應解為配偶因
      婚姻契約而互負誠實之義務，配偶之一方行為破壞共同生
      活之圓滿安全及幸福者，即為違反因婚姻契約之義務而侵
      害他方之權利。準此，基於婚姻關係而生之配偶身分法益
      ，亦屬應受保護之法益，倘配偶之一方與第三者有不誠實
      之行為，該行為若足以破壞夫妻間共同生活之圓滿安全及
      幸福，且情節重大，則該第三者與不誠實之配偶，即為共
      同侵害配偶身分法益之共同侵權行為人。
　 2、經查，上訴人主張甲○○於105年11月24日至106年3月25日
      間之某日，與乙○○相姦，進而受胎於106年9月21日產下陳
      OO等情，為被上訴人所自認（本院卷68頁）。甲○○前揭與
      乙○○相姦之行為，破壞、干擾上訴人婚姻生活圓滿、安全
      及幸福之權利，而侵害上訴人基於配偶關係所生之身分法
      益且情節重大，上訴人自得依前揭規定請求甲○○負非財產
      上損害賠償責任。又甲○○上開侵權行為既發生於上訴人與
      乙○○婚姻關係存續中，顯已侵害上訴人之配偶權，此與上
      訴人與乙○○於離婚前是否已未共同生活無關，被上訴人抗
      辯上訴人與乙○○離婚前已分居多年，婚姻早就名存實亡，
      上訴人請求賠償非屬正當云云，洵無足採。
（三）甲○○以時效抗辯為由拒絕賠償，非有理由：
　 1、按因侵權行為所生之損害賠償請求權，自請求權人知有損
      害及賠償義務人時起，2年間不行使而消滅；時效完成後
      ，債務人得拒絕給付，民法第197條第1項前段、第144條
      第1項分別定有明文。所謂知有損害及賠償義務人之知，
      係指明知而言。如當事人間就知之時間有所爭執，應由賠
      償義務人就請求權人知悉在前之事實，負舉證責任。又民
      法第197條第1項所稱「自請求權人知有損害時起」之主觀
      「知」的條件，如係一次之加害行為，致他人於損害後尚
      不斷發生後續性之損害，該損害為不可分（質之累積），
      或為一侵害狀態之繼續延續者，固應分別以被害人知悉損
      害程度呈現底定（損害顯在化）或不法侵害之行為終了時
      起算其時效。惟加害人之侵權行為係持續發生（加害之持
      續不斷），致加害之結果（損害）持續不斷，若各該不法
      侵害行為及損害結果係現實各自獨立存在，並可相互區別
      （量之分割）者，被害人之損害賠償請求權，即隨各該損
      害不斷漸次發生，自應就各該不斷發生之獨立行為所生之
      損害，分別以被害人已否知悉而各自論斷其時效之起算時
      點，始符合該條規定之趣旨，且不失該條為兼顧法秩序安
      定性及當事人利益平衡之立法目的。而在配偶權被侵害事
      件，於配偶與第三人通姦、相姦之情況下，因各別發生性
      關係之行為態樣，屬獨立可分，與一次侵權行為致發生損
      害狀態之繼續或加深損害結果之情形有異，故就時效之起
      算，應以配偶他方知悉各別侵權行為之時點為其始點。
   2、甲○○雖抗辯上訴人之損害賠償請求權已罹於時效而消滅云
      云。惟查，乙○○與甲○○之女陳OO係於106年9月21日出生，
      依民法第1062條規定推算甲○○之受胎期間應為105年11月2
      4日至106年3月25日間之某日。而乙○○所提前開離婚訴訟
      ，南投地院係於105年10月27日判決准予離婚，是上訴人
      顯無從於該離婚訴訟第一審宣判日前，知悉甲○○與乙○○相
      姦而受胎之事實。而上訴人對第一審離婚判決提起上訴後
      ，依其所提出之書狀及於法院所為之陳述，亦無從認定上
      訴人已知悉甲○○於105年11月24日至106年3月25日間之某
      日，與乙○○相姦受胎之情事。又陳OO係於上訴人與乙○○離
      婚後始出生，且自出生後即與甲○○生活在大陸地區，此為
      被上訴人所不爭執，上訴人並無管道得以知悉甲○○有自乙
      ○○受胎生下陳OO之情事，是其主張於108年11月28日在FB
      上看見乙○○為陳OO慶生之照片始知悉等語，即非無憑。被
      上訴人復未提出任何證據足以證明上訴人知悉在前，則甲
      ○○以時效抗辯為由，拒絕賠償，即無可採。
（四）綜據前述，甲○○於上訴人與乙○○婚姻關係存續期間，確有
      與乙○○相姦進而受胎生下陳OO，已破壞上訴人婚姻關係之
      圓滿安全及幸福，是上訴人主張甲○○以前揭行為，不法侵
      害其基於配偶關係之身分法益，情節重大，且上訴人之損
      害賠償請求權，並未罹於時效消滅，前已詳述，是上訴人
      請求甲○○賠償非財產上之損害，自屬有據。本院斟酌上訴
      人與乙○○於84年1月5日結婚，育有2子，為兩造所不爭執
      ，上訴人名下有房屋、土地、汽車等財產，107、108年度
      所得各為23萬1118元、4萬5883元；甲○○名下無財產亦無
      所得，有原審調閱稅務電子閘門財產所得明細表可稽（原
      審卷27-29、43-50頁），及上訴人與甲○○之身分、地位、
      經濟狀況，暨審酌甲○○與乙○○相姦產女之加害程度，上訴
      人所受精神上之痛苦等一切情狀，認上訴人得請求之慰撫
      金，以60萬元為適當。又按數人共同不法侵害他人之權利
      者，連帶負損害賠償責任；債權人向連帶債務人中之一人
      免除債務，而無消滅全部債務之意思表示者，除該債務人
      應分擔之部分外，他債務人仍不免其責任；連帶債務人相
      互間，除法律另有規定或契約另有訂定外，應平均分擔義
      務，民法第185條第1項前段、第276條第1項、第280條前
      段分別定有明文。從而，債權人與連帶債務人中之一人成
      立和解，如無消滅其他連帶賠償債務之意思，而其同意債
      權人賠償金額超過「依法應分擔額」者，因債權人就該連
      帶債務人應分擔之部分，並無作何免除，對他債務人而言
      ，固僅生相對之效力而無上開條項之適用，但其應允債權
      人賠償金額如低於「依法應分擔額」時，該差額部分，即
      因債權人對其應分擔部分之免除而有該條項規定之適用，
      並對他債務人發生絕對之效力。查甲○○於上訴人與乙○○婚
      姻關係存續期間，明知乙○○為有配偶之人，仍與乙○○相姦
      產女，業如前述，則甲○○、乙○○應屬共同侵害上訴人基於
      配偶關係之身分法益甚明，參諸前揭規定，自應負連帶賠
      償之責。又甲○○並非上開和解之當事人，觀諸上開和解筆
      錄內容，上訴人亦無消滅甲○○所負連帶債務之意思，是甲
      ○○自無從免除賠償責任。本院斟酌甲○○、乙○○所為前揭侵
      權行為之態樣及方式並無不同，對婚姻制度未予尊重之心
      態及對上訴人婚姻關係之破壞，在程度上亦無顯著差別，
      認其2人就本件損害之原因力應屬相同，應各負二分之一
      賠償責任。而乙○○業與上訴人達成和解，雙方同意由乙○○
      給付上訴人500萬元，上訴人則拋棄對乙○○之損害賠償請
      求，乙○○和解之金額既未低於其依法應分擔之金額，則甲
      ○○就上訴人所得請求之慰撫金60萬元，應負承擔之責任比
      例為二分之一即30萬元，上訴人自仍得請求甲○○賠償30萬
      元。
（五）甲○○雖又抗辯上訴人就其所受損害與有過失云云。按損害
      之發生或擴大，被害人與有過失者，法院得減輕賠償金額
      ，或免除之，民法第217條第1項固有明文。惟所謂被害人
      與有過失，必須被害人之行為助成損害之發生或擴大，就
      結果之發生為共同原因之一，行為與結果有相當因果關係
      ，始足當之。倘被害人之行為與結果之發生並無相當因果
      關係，即無從認有過失相抵原則之適用。查甲○○既明知乙
      ○○與上訴人存有婚姻關係，仍故意與乙○○發生相姦行為進
      而受胎產女，破壞上訴人之婚姻生活，已如前述，則上訴
      人與乙○○間夫妻感情如何，是否已未共同生活，就上訴人
      損害之發生或擴大並無相當因果關係，自不能認上訴人對
      本件損害之發生與有過失，甲○○據此主張減輕其賠償金額
      ，顯屬無據。
五、綜上所述，上訴人依侵權行為之法律關係，請求甲○○賠償慰
    撫金30萬元，及自起訴狀繕本送達翌日即109年3月4日（原
    審重附民卷14-2頁）起至清償日止，按年息5％計算之利息，
    於法有據，應予准許。逾此範圍請求，則屬無據，不應准許
    。從而，原審判決就上開應准許30萬元本息部分，為上訴人
    敗訴之判決，尚有未洽，上訴論旨指摘原判決此部分不當，
    求予廢棄改判，為有理由，爰由本院廢棄改判如主文第二項
    所示。又上訴人勝訴部分因未逾150萬元，依民事訴訟法第4
    66條第1項規定不得上訴第三審，經本院判決後，此部分即
    告確定，故就此部分自無再為假執行宣告之必要。至於上訴
    人其餘請求不應准許部分，原審為上訴人敗訴之判決，並駁
    回其假執行之聲請，經核並無不合，上訴意旨指摘原判決此
    部分不當，求予廢棄改判，為無理由，應駁回此部分上訴。
六、本件事證已臻明確，兩造其餘攻擊防禦方法及所提證據，核
    與判決結果不生影響，爰不逐一論述，附此敘明。
七、據上論結，本件上訴為一部有理由，一部無理由，爰判決如
    主文。 　　
中　　華　　民　　國　　110 　年　　8 　　月　　11　　日
        　　      民事第八庭  審判長法　官  杭起鶴
　　　　　　　　　　　　　　        法　官  黃裕仁
　　　　　　　　　　　　　　　      法　官  羅智文     
正本係照原本作成。         
上訴人得上訴。
被上訴人不得上訴。　
如不服本判決，應於收受送達後二十日內向本院提出上訴書狀，
其未表明上訴理由者，應於提出上訴後二十日內向本院補提理由
書狀（均須按他造當事人之人數附繕本）。
上訴時應提出委任律師或具有律師資格之人之委任狀；委任有律
師資格者，另應附具律師資格證書及釋明委任人與受任人有民事
訴訟法第四百六十六條之一第一項但書或第二項所定關係之釋明
文書影本。如委任律師提起上訴者，應一併繳納上訴裁判費。 

                                    書記官  林賢慧     
　　　　　　　　　             
中　　華　　民　　國　　110 　年　　8 　　月　　11　　日